臺灣高等法院臺南分院刑事判決　100年度重上更(二)字第138號
　　上　訴　人
　　即　被　告　林姿儀
　　選任辯護人　蘇慶良　律師
上列上訴人因偽造文書等案件，不服臺灣嘉義地方法院九十五年
度訴字第三八六號中華民國九十五年十二月二十一日第一審判決
（起訴案號：臺灣嘉義地方法院檢察署九十四年度偵緝字第四七
二號），提起上訴，判決後經最高法院第二次發回更審，本院判
決如下：
    主      文
原判決關於連續行使偽造私文書二罪及定執行刑部分均撤銷。
林姿儀犯如附表五「宣告刑」欄所示之罪，各處如附表五「宣告
刑」欄所示之刑，應執行有期徒刑陸月，如易科罰金以銀元參佰
元即新台幣玖佰元折算壹日，如附表四「應沒收之署押即簽名」
欄所示之署押即簽名均沒收。
    事      實
一、林姿儀與黃煌智（原名黃志強）原為夫妻關係（嗣於民國九
    十三年間離婚），黃劉錦則為黃煌智之母。緣林姿儀於民國
    九十年間因投資失利，經濟困窘，竟基於意圖為自己不法所
    有之侵占、詐欺犯意及行使偽造私文書之犯意，分別為下列
    犯行：
  (一)林姿儀於民國九十年五月間某日，收受黃劉錦委託其以黃煌
    智名義辦理定期存款之現金新台幣（以下同）一百萬元後，
    乃於民國九十年五月三十日將該款先行存入黃煌智在台灣銀
    行嘉義分行所開設之帳號000000000000號帳戶內。詎其竟意
    圖為自己不法之所有，於民國九十年五月三十一日，在嘉義
    市○○路台灣銀行嘉義分行處，未經黃煌智之同意即持「黃
    志強」之印章，將該印章盜蓋於取款憑條內，偽造成內容係
    「黃志強於民國九十年五月三十一日提款一百萬元」之私文
    書即取款憑條一紙，而後持向台灣銀行嘉義分行以行使，致
    使該行承辦人員陷於錯誤，因而以轉帳之方式將該行管領持
    有之黃煌智上開帳戶內之存款一百萬元轉匯至林姿儀在中國
    信託商業銀行嘉義分行所開設之帳號00000000000000號帳戶
    內，足以生損害於黃煌智之財產及台灣銀行嘉義分行對存戶
    存款管理之正確性。
  (二)林姿儀於民國九十年十一月間某日，收受黃劉錦委託其以黃
    煌智名義辦理定期存款之現金一百萬元後，竟意圖為自己不
    法之所有，非但未將該款存入黃煌智設於台灣銀行嘉義分行
    之上開帳戶內，且未依約辦理定期存款，而將上開其持有之
    黃劉錦所有之現款一百萬元侵占入己。
  (三)林姿儀為取信黃劉錦，並隱瞞其上開犯行，除自行於民國九
    十年八月十五日、同年九月十三日及同年十一月二十九日，
    分別自其中國信託商業銀行嘉義分行帳號00000000000000號
    帳戶內匯款各六千元至黃劉錦設於嘉義縣番路鄉農會帳號00
    000000000000號帳戶內及於民國九十年十月二十五日將現金
    存入黃劉錦上開帳戶內，以冒充台灣銀行嘉義分行所發給之
    定期存款利息外，並於民國九十年十一月三十日起至民國九
    十二年七、八月間止之某日，在一不詳之地點，先以打字方
    式，於空白紙上繕打「90.5.31轉帳存入1,000,000.00，利
    率6.0固定。90.5.31-93.5.31為期三年」、「90.11.30轉存
    1,000,000.00，利率5.0固定，90.11.30-93.11.30為期三年
    」等文字，而後將之裁剪成與存摺內頁大小相仿之面積，再
    將之黏貼於黃煌智所有之由台灣銀行嘉義分行所核發製作之
    上開帳戶存摺「定期、定期儲蓄存款（質押標的明細）」內
    頁內，偽造成內容係「台灣銀行嘉義分行所製作之黃志強確
    有二筆定期存款各一百萬元」之私文書，而後於民國九十二
    年七、八月間之某日持向黃劉錦以行使，致使黃劉錦誤以為
    林姿儀已辦妥定期存款，足以生損害於台灣銀行嘉義分行有
    關定期存款業務管理之正確性及黃劉錦資金管理之正確性。
    嗣林姿儀於民國九十二年十月間離家後，經黃劉錦向台灣銀
    行嘉義分行查詢，始知上情。
二、另林姿儀因自民國八十九年六月三十日起至民國九十二年九
    月二十三日止，在中國人壽保險股份有限公司（以下簡稱為
    中國人壽公司），擔任保險業務員，黃劉錦乃於民國九十年
    十一月間交予林姿儀一百零七萬元，委託其以黃煌智、黃筱
    筑、黃瑋庭等人為被保險人，向中國人壽公司投保一般壽險
    ，林姿儀乃分別於附表一編號１號至４號所示之時間，以黃
    煌智及黃劉錦為要保人，填具人壽保險要保書，向中國人壽
    公司投保如附表一編號１號至４號所示之人壽保險。詎林姿
    儀自民國九十年間因投資失利後，迄至民國九十二年間經濟
    狀況仍未好轉，竟基於行使偽造私文書、意圖為自己不法之
    所有，以詐術使人將本人之物交付及意圖為自己不法之所有
    ，以不正方法由自動付款設備取得他人之物之概括犯意，自
    民國九十二年一月六日起至民國九十二年三月三日止，先後
    為下列犯行：
  (一)林姿儀意圖為自己不法之所有，於民國九十二年一月六日，
    未經黃煌智之同意，以附表一編號５號所示之保險單，偽造
    「黃志強」名義之署押即簽名一枚於該保險單借款借據「借
    款人（要保人）簽章欄」內，偽造成內容係「黃志強於民國
    九十二年一月六日以上開保險單向中國人壽公司借款四萬五
    千元」之私文書即保險單借款借據一紙，而後持向中國人壽
    公司行使以辦理保險單借款，致使該公司承辦人員陷於錯誤
    ，因而准予借款，並於當日匯款四萬五千元至黃煌智在華信
    銀行嘉義分行所開設之帳號00000000000000號帳戶內，足以
    生損害於黃煌智之保險利益及中國人壽公司對保險業務管理
    之正確性。嗣林姿儀於同年一月七日，未經黃煌智之同意即
    持黃煌智所有之上開銀行帳戶之提款卡，並輸入密碼，而以
    ATM跨行轉帳之方式，自黃煌智之上開帳戶內匯款四萬五千
    元至柯明利在台北富邦銀行所開設而由林姿儀所使用之帳號
    0000000000000000124號帳戶內，因而以此不正方法由自動
    付款設備取得該行管領持有之黃煌智之存款，其餘詳如附表
    二編號１號所示。
  (二)林姿儀意圖為自己不法之所有，於民國九十二年一月八日，
    未經黃劉錦之同意，以附表一編號１號及２號所示之保險單
    ，同時偽造「黃劉錦」名義之署押即簽名各一枚於保險單借
    款借據「借款人（要保人）簽章欄」內，偽造成內容係「黃
    劉錦於民國九十二年一月八日以附表一編號１號所示之保險
    單向中國人壽公司借款三萬五千元」、「黃劉錦於民國九十
    二年一月八日以附表一編號２號所示之保險單向中國人壽公
    司借款五萬三千元」之私文書即保險單借款借據各一紙，而
    後持向中國人壽公司行使以辦理保險單借款，致使該公司承
    辦人員陷於錯誤，因而准予借款，並於同年一月九日匯款八
    萬八千元至黃劉錦在台灣銀行嘉義分行所開設之帳號000000
    000000號帳戶內，足以生損害於黃劉錦之保險利益及中國人
    壽公司對保險業務管理之正確性。嗣林姿儀於同年一月十日
    ，未經黃劉錦之同意即持黃劉錦所使用之「劉錦」印章，前
    往台灣銀行嘉義分行，將該印章盜蓋於取款憑條內，偽造成
    內容係「劉錦於民國九十二年一月十日提款八萬八千元」之
    私文書一紙，而後持向台灣銀行嘉義分行以行使，致使該行
    承辦人員陷於錯誤，因而將該行管領持有之現金八萬八千元
    交付予林姿儀，足以生損害於黃劉錦之財產及台灣銀行嘉義
    分行對存戶存款管理之正確性，其餘詳如附表二編號２號所
    示。
  (三)林姿儀意圖為自己不法之所有，於民國九十二年一月二十日
    ，未經黃煌智之同意，以附表一編號３號及４號所示之保險
    單，同時偽造「黃志強」名義之署押即簽名各一枚於保險單
    借款借據「借款人（要保人）簽章欄」內，偽造成內容係「
    黃志強於民國九十二年一月二十日以附表一編號３號所示之
    保險單向中國人壽公司借款七萬元」、「黃志強於民國九十
    二年一月二十日以附表一編號４號所示之保險單向中國人壽
    公司借款四十一萬四千元」之私文書即保險單借款借據各一
    紙，而後持向中國人壽公司行使以辦理保險單借款，致使該
    公司承辦人員陷於錯誤，因而准予借款，並於同日匯款四十
    八萬四千元至黃煌智在華信銀行嘉義分行所開設之帳號0000
    0000000000號帳戶內，足以生損害於黃煌智之保險利益及中
    國人壽公司對保險業務管理之正確性。嗣林姿儀於民國九十
    二年一月二十日起至同年一月二十四日止，未經黃煌智之同
    意即持黃煌智所有之上開銀行帳戶之提款卡，並輸入密碼，
    而以ATM跨行轉帳及以ATM提領現金之方式取得黃煌智上開帳
    戶內之存款，因而以此不正方法由自動付款設備取得該行管
    領持有之黃煌智之存款。其詳如下：(1)於民國九十二年一月
    二十日，以ATM跨行轉帳之方式，自黃煌智上開帳戶內匯款
    五萬元至柯明利在台北富邦銀行所開設而由林姿儀所使用之
    帳號0000000000000000124號帳戶內。(2)於民國九十二年一
    月二十一日，以ATM跨行轉帳之方式，自黃煌智上開帳戶內
    匯款八萬元及九萬五千元至林姿儀在建華銀行嘉義分行所開
    設之帳號00000000000000號帳戶內。(3)於民國九十二年一月
    二十三日，以ATM提領現金之方式，自黃煌智上開帳戶內提
    款三萬元、三萬元及二萬元，共計八萬元。(4)於民國九十二
    年一月二十四日，以ATM跨行轉帳之方式，自黃煌智上開帳
    戶內匯款九萬五千元及七萬八千三百元至林姿儀在第一銀行
    所開設之帳號0000000000000000697號帳戶內。其餘詳如附
    表二編號３號所示。
  (四)林姿儀意圖為自己不法之所有，於民國九十二年二月十日，
    未經黃劉錦及黃煌智之同意，以附表一編號１、２、３、４
    號所示之保險單，同時偽造「黃劉錦」、「黃志強」名義之
    署押即簽名各二枚於保險單解約申請書「要保人印鑑欄」內
    ，偽造成內容係「黃劉錦於民國九十二年二月十日，將附表
    一編號１、２號所示之保險單解約」之私文書即保險單解約
    申請書各一紙及「黃志強於民國九十二年二月十日，將附表
    一編號３、４號所示之保險單解約」之私文書即保險單解約
    申請書各一紙，而後持向中國人壽公司行使以辦理保險單解
    約，致使該公司承辦人員陷於錯誤，因而准予解約，並於同
    年二月二十四日將附表一編號１、２號所示之保險單解約金
    共一萬一千三百九十二元匯至黃劉錦在台灣銀行嘉義分行所
    開設之帳號000000000000號帳戶內，另於同年二月二十一日
    將附表一編號３、４號所示之保險單解約金共五萬三千四百
    九十九元匯至黃煌智在華信銀行嘉義分行所開設之帳號0000
    0000000000號帳戶內，足以生損害於黃劉錦、黃煌智之保險
    利益及中國人壽公司對保險業務管理之正確性。嗣林姿儀於
    民國九十二年二月二十五日起至同年三月三日止，未經黃劉
    錦、黃煌智之同意，分別以偽造取款憑條之方式詐領銀行所
    管領持有之黃劉錦上開帳戶內之存款，或以黃煌智所有之上
    開銀行帳戶之提款卡，並輸入密碼，而以ATM跨行轉帳或以
    ATM提領現金之方式取得黃煌智上開帳戶內之存款，因而以
    此不正方法由自動付款設備取得該行所管領持有之黃煌智上
    開帳戶內之存款。其詳如下：(1)於民國九十二年二月二十五
    日，以ATM跨行轉帳之方式，自黃煌智上開帳戶內匯款三萬
    八千元至柯明利在台北富邦銀行所開設而由林姿儀所使用之
    帳號0000000000000000124號帳戶內。(2)於民國九十二年二
    月二十八日，以ATM提領現金之方式，自黃煌智上開帳戶內
    提款一萬五千元。(3)於民國九十二年三月三日，未經黃劉錦
    之同意即持黃劉錦所使用之「劉錦」印章，前往台灣銀行嘉
    義分行，將該印章盜蓋於取款憑條內，偽造成內容係「劉錦
    於民國九十二年三月三日提款一萬一千元」之私文書即取款
    憑條一紙，而後持向台灣銀行嘉義分行以行使，致使該行承
    辦人員陷於錯誤，因而將該行管領持有之現金一萬一千元交
    付予林姿儀，足以生損害於黃劉錦之財產及台灣銀行嘉義分
    行對存戶存款管理之正確性。其餘詳如附表三編號１號及２
    號所示。
三、案經黃劉錦訴請台灣嘉義地方法院檢察署檢察官偵查起訴。
    理      由
甲、程序部分：
    按被告以外之人於審判外之陳述，雖不符前四條之規定，而
    經當事人於審判程序同意作為證據，法院審酌該言詞陳述或
    書面陳述作成時之情況，認為適當者，亦得為證據，刑事訴
    訟法第一百五十九條之五第一項定有明文。另刑事訴訟法第
    一百五十九條之五關於因當事人明示同意或未異議而擬制同
    意，使本應排除之傳聞證據因而取得證據能力之當事人對於
    傳聞證據處分權之明文，係為豐富證據資料，俾有助於真實
    發現，而酌採當事人進行主義下證據處分權原則所為之規定
    ，與同法第一百五十九條之一至第一百五十九條之四並列而
    同屬傳聞法則之例外，其彼此間非必處於互斥狀態，亦無優
    先劣後之關係可言，符合上開證據處分權以外其他傳聞例外
    規定之傳聞，若同時符合該證據處分權之規定時，仍得依該
    處分權規定，認有證據能力（最高法院九十八年台上字第七
    九五六號判決意旨及九十七年台非字第五號判決意旨參照）
    。經查：本件被告、辯護人及檢察官於本院審理時對於本判
    決所援引之書面証據，均表示同意作為証據（見本院更(二)審
    卷第九十頁至第九十五頁及第一二六頁至第一三二頁筆錄）
    ，是本院審酌上開書面作成之資料，均係依據當時之實際情
    況而製作，應無不當之人為因素所介入，其內容應具備合法
    可信之適當性保障，而具有真實性等作成時之一切情況，認
    為適當，爰將之列為証據。
乙、科刑部分：
一、訊據上訴人即被告林姿儀矢口否認有何犯行，辯稱：伊並未
    侵占或詐欺黃劉錦之系爭二百萬元款項，亦未偽造取款憑條
    提領該款，系爭黃煌智之台灣銀行嘉義分行存摺內頁所黏貼
    之定期存款之証明，亦非伊所偽造；另附表二、附表三所示
    之保險單借款借據及保險單解約申請書上「借款人」或「要
    保人」欄內之簽名亦非伊所簽，且上開借款或解約金，亦經
    中國人壽公司匯入黃劉錦、黃煌智二人之帳戶內，由其等各
    自使用，伊並未偽造取款憑條或盜用提款卡領取上開款項使
    用等語。茲查：
  １、上開事實欄一之(一)之犯行，業據被告於偵審中供稱「於民
      國九十年五月間確有接受黃劉錦委託辦理定存」、「黃劉
      錦確實有拿二百萬元，分二次給我，後來這筆錢挪用掉了
      」、「這二百萬元是我去提領的（依後所述，應僅提領一
      百萬元，另一百萬元並未存入銀行），領款單據是我寫的
      ，印章是我拿給銀行行員蓋的」、「黃劉錦交給我的二百
      萬元要存定存」（以上見偵緝卷第十九頁、第三十八頁、
      第三十九頁、第七十一頁筆錄）、「黃劉錦於九十年五月
      ，交付一百萬元給我，委託我存入黃煌智設於台灣銀行嘉
      義分行000000000000號帳戶內，辦理定期存款，我於九十
      年五月三十一日以黃煌智名義填寫取款憑條，蓋黃煌智印
      章，自黃煌智前開帳戶中取款一百萬元，轉帳匯款至我自
      己設於中國信託商業銀行嘉義分行帳號00000000000000號
      帳戶內」（以上見原審卷第二十八頁筆錄）等語綦詳，核
      與証人黃劉錦於原審及本院審理時証述「九十年間有拿二
      百萬元給被告，是分二次拿給她，是要辦理定期存款」、
      「後來有問銀行，銀行表示我兒子的帳戶並無二百萬元的
      存款」（以上見原審卷第一一一頁、第一一八頁筆錄）、
      「二百萬元是直接拿給被告存定存的」（以上見本院更(二)
      審卷第一七０頁及第一七一頁筆錄）等語之情節相符，另
      証人黃煌智於原審及本院審理時亦証稱「（問：是否知道
      黃劉錦於九十年五月及十二月有拿二百萬元給被告存到你
      帳戶？）答：被告存入後有告訴我」、「我不知道被告在
      九十年五月三十一日把帳戶內的一百萬元轉到被告中信銀
      帳戶，雖然有開車載被告去銀行，但那是要去繳貸款」、
      「被告領取台銀帳戶內二百萬元（依後所述，應係一百萬
      元），我不知道」、「取款憑條上的印章是我的，但筆跡
      不是我的，我也沒有蓋章，我根本不知道她有領錢，何來
      同意她領取這筆錢」（以上見原審卷第一二七頁、第一二
      八頁、第一三三頁、第一三五頁、第一三六頁及第一三八
      頁筆錄）、「我不知道一百萬元存入之後隔天就被領出來
      之原因，也不知道林姿儀有去領一百萬元」（以上見本院
      更(一)審卷第一宗第一七九頁反面筆錄）、「我不知道被告
      於九十年五月三十一日將我台銀帳戶內之一百萬元轉匯到
      被告之帳戶內」（以上見本院更(二)審卷第一六二頁及第一
      六三頁筆錄）等語明確，此外參酌：、証人黃煌智設於
      臺灣銀行嘉義分行之帳號000000000000號帳戶，於民國九
      十年五月三十日確有存入一百萬元，惟於民國九十年五月
      三十一日，該一百萬元即轉帳至被告設於中國信託銀行嘉
      義分行之帳號00000000000000號帳戶內，而未辦理定期存
      款乙節，亦有台灣銀行嘉義分行中華民國九十三年五月五
      日嘉義營字第09300032461號函一紙（附於偵緝卷第九十
      頁)、台灣銀行嘉義分行於中華民國九十五年九月十四日
      以嘉義營密字第09500062771號函檢送之往來明細資料一
      紙（附於原審卷第九十一頁及第九十二頁）及台灣銀行嘉
      義分行於中華民國一百年九月二十日以嘉義營密字第1005
      0022241號函檢送之取款憑條一紙（附於本院更(二)審卷第
      八十七頁）等在卷可稽。、依後所述，被告為掩飾其犯
      行，竟於黃煌智所有之台灣銀行嘉義分行存摺中「定期、
      定期儲蓄存款（質押標的明細）」頁內，偽填「90.5.31
      轉帳存入1,000,000.00，利率6.0固定。90.5.31-93.5.31
      為期三年」等內容，設若其並未將証人黃劉錦於民國九十
      年五月間委託其以黃煌智之名義辦理定期存款之一百萬元
      予以領出，衡情又何須偽造其已於民國九十年五月三十一
      日辦妥系爭定期存款之資料？－－－等情，足証被告上開
      自白顯與事實相符，其上開事實欄一之(一)之犯行，應堪認
      定。
  ２、上開事實欄一之(二)之犯行，業據被告於偵審中供稱「於民
      國九十年十一月確有接受黃劉錦委託辦理定存」、「黃劉
      錦確實有拿二百萬元，分二次給我，後來這筆錢挪用掉了
      」、「黃劉錦交給我的二百萬元要存定存」（以上見偵緝
      卷第十九頁、第三十八頁、第七十一頁筆錄）、「黃劉錦
      於九十年十二月（按依後所述，應係十一月，以下同），
      交付一百萬元給我，委託我存入黃煌智設於台灣銀行嘉義
      分行000000000000號帳戶內，辦理定期存款」（以上見原
      審卷第二十八頁筆錄）等語綦詳，核與証人黃劉錦於原審
      及本院審理時証述「九十年間有拿二百萬元給被告，是分
      二次拿給她，是要辦理定期存款」、「後來有問銀行，銀
      行表示我兒子的帳戶並無二百萬元的存款」（以上見原審
      卷第一一一頁、第一一八頁筆錄）、「二百萬元是直接拿
      給被告存定存的」（以上見本院更(二)審卷第一七０頁及第
      一七一頁筆錄）等語之情節相符，此外參酌：、依後所
      述，被告為掩飾其犯行，竟於黃煌智所有之台灣銀行嘉義
      分行存摺中「定期、定期儲蓄存款（質押標的明細）」頁
      內，偽填「90.11.30轉存1,000,000.00，利率5.0固定，9
      0.11.30-93.11.30為期三年」等內容，設若其並未將証人
      黃劉錦於民國九十年十一月間委託其以黃煌智之名義辦理
      定期存款之一百萬元予以侵占，衡情又何須偽造其已於民
      國九十年十一月三十日辦妥系爭定期存款之資料？另依其
      上開偽填「90.11.30轉存1,000,000.00」之內容，亦足以
      認定証人黃劉錦係於民國九十年十一月間之某日交付一百
      萬元予被告。、証人黃煌智設於臺灣銀行嘉義分行之帳
      號000000000000號帳戶，於民國九十年十一月三十日並無
      辦理一百萬元之定期存款乙節，亦有台灣銀行嘉義分行中
      華民國九十三年五月五日嘉義營字第09300032461號函一
      紙在卷可稽（附於偵緝卷第九十頁)。－－－等情，足証
      被告於民國九十年十一月間確有收受黃劉錦委託其以黃煌
      智之名義辦理定期存款之一百萬元及其確已將該款予以侵
      占之事實，應堪認定。是被告上開自白亦與事實相符，其
      上開事實欄一之(二)之犯行，亦堪認定。
  ３、上開事實欄一之(三)之犯行，業據被告於原審審理中供稱「
      我忘記於何時『自己』寫一張台灣銀行定期存款質押標的
      明細，向黃劉錦稱已辦妥二百萬元定期存款」等語明確（
      見原審卷第二十八頁筆錄），此外參酌：、被告確有於
      空白紙上，以打字方式繕打「90.5.31轉帳存入1,000,000
      .00，利率6.0固定。90.5.31-93.5.31為期三年」、「90.
      11.30轉存1,000,000.00，利率5.0固定，90.11.30-93.11
      .30為期三年」等文字，而後將之裁剪成與存摺內頁大小
      相仿之面積，再將之黏貼於黃煌智所有之由台灣銀行嘉義
      分行所核發製作之帳戶存摺中「定期、定期儲蓄存款（質
      押標的明細）」內頁內，偽造成內容係「台灣銀行嘉義分
      行所製作之黃志強確有二筆定期存款各一百萬元」之私文
      書乙節，亦有黃煌智之台灣銀行嘉義分行帳號0000000000
      00號存摺一本扣案可稽（附於原審卷証物袋）。、另上
      開存摺內頁所載並非台灣銀行嘉義分行所簽署之定期存單
      乙節，亦經台灣銀行嘉義分行函述明確，有該分行中華民
      國九十三年五月五日嘉義營字第09300032461號函一紙在
      卷可稽（附於偵緝卷第九十頁)。、另証人黃劉錦於原
      審及本院審理時亦証稱「問：有無看過定期儲蓄存款單（
      提示發查卷第二十五頁，並告以要旨）？答：有，那是浮
      貼在存款簿上面」、「（問：被告有說這就是妳定期存款
      的存單？）答：有」、「（問：後來有無拿存單去銀行問
      ？）答：有，銀行表示那不是他們銀行的存單，而且我兒
      子（按即黃煌智）的帳戶內並無二百萬元的存款」（見原
      審卷第一一七頁及第一一八頁筆錄）、「問：你何時發現
      黃煌智的台灣銀行嘉義分行的存摺後面內頁貼有打好字的
      紙張（提示存摺）？答：大約九十二年九月六日之一、二
      個月前，被告拿回去給我看，說銀行的錢有存進去了，並
      說因為利息要轉入農會，所以要用這樣」（以上見本院更
      (二)審卷第一三五頁筆錄）等語，足見被告係於民國九十二
      年九月六日之一、二個月前即民國九十二年七、八月間，
      將上開偽造之定期存單交予証人黃劉錦觀看，以証明其已
      辦妥二百萬元之定期存款及依上開定期存單所載「系爭第
      二筆一百萬元定期存款之始期係民國九十年十一月三十日
      」之內容，上開定期存單應係被告於民國九十年十一月三
      十日起至民國九十二年七、八月間止之某日所偽造之事實
      ，應堪認定。、依前所述，被告既未將証人黃劉錦所交
      付之二百萬元以黃煌智之名義辦理定期存款，衡情其偽造
      上開定期存單以掩飾其犯行，自與常情相符。－－－等情
      ，足証被告上開自白顯與事實相符，其上開事實欄一之(三)
      之犯行，洵堪認定。
  ４、上開事實欄二之(一)(二)(三)之犯行（即附表二偽造保險單借款
      借據及領款部分），業據被告於偵審中供稱「問：妳是否
      將九十一年一月以黃瑋庭、黃筱筑、黃志強之名義辦的四
      張保單（按即附表一編號１號至４號所示之保險單）質押
      借款，並且在之後解約？答：是」、「四張保單借款沒有
      經黃劉錦同意」、「（問：保單借據上黃志強、黃劉錦之
      簽名均係妳所為？）答：是我簽的沒錯」、「問：保單借
      款共借五十七萬二千元？是否均匯入黃志強及黃劉錦帳戶
      中（提示借據）？妳如何取得此筆借款？答：是，是匯入
      他們二人帳戶，我先生的印章、身分証都放在家中一櫃子
      內。婆婆的沒有放在櫃內，如何領婆婆帳戶內金錢，我已
      經忘了」（以上見偵緝卷第十九頁、第七十八頁筆錄）、
      「我於九十二年一月八日及同年月二十日，向中國人壽公
      司辦理保單借款，黃劉錦部分，我沒有得到黃劉錦之同意
      」、「我在保險單借款借據中借款人（要保人）簽章欄簽
      黃劉錦及黃煌智之名，以表示黃劉錦及黃煌智同意之意思
      ，中國人壽公司據此而准予貸放五十七萬二千元，並將上
      開借款匯到兩人之帳戶內」（以上見原審卷第二十七頁及
      第二十八頁筆錄）等語明確，並有被告以附表一所示之保
      險單向中國人壽公司借款之保險單借款借據五紙在卷可稽
      （附於原審卷第一七八頁及發查卷第九十八頁至第一０一
      頁），另中國人壽公司先後於附表二所示之日期，將附表
      二所示之借款金額匯入附表二所示之黃煌智、劉錦之帳戶
      乙節，亦有台灣銀行嘉義分行於中華民國九十五年十月二
      十五日以嘉義營字第09500072261號函檢送之黃劉錦帳戶
      往來明細資料及建華商業銀行嘉義分行於中華民國九十五
      年十一月一日以(95)建華銀嘉義字第0035號函檢送之黃志
      強帳戶往來明細資料在卷可稽（附於原審卷第一七一頁、
      第一七二頁及第二一五頁、第二一六頁）。此外參酌：
      、證人黃劉錦於原審及本院審理時亦證稱「伊於九十二年
      間並未同意被告以保單辦理借款，亦未同意黃煌智處理保
      單相關事宜，因為那是我自己的錢。中國人壽公司保險單
      借款借據上的簽名不是我簽的，我只有在投保時有簽名，
      之後就沒有再簽名了。被告拿上開保單辦理借款，保險公
      司的人也沒有向我確認過」（以上見原審卷第一一０頁及
      第一一一頁筆錄）、「伊未持附表一編號１號及２號所示
      之保險單向中國人壽公司借款，附表二編號２號所示之保
      險單借據並非伊所寫的，伊不知道中國人壽公司將借款匯
      入伊帳戶內，另附表二編號２號所示之借款八萬八千元，
      亦非伊提領」（以上見本院更(二)審卷第一三三頁及第一三
      四頁筆錄）等語，足見被告以附表一編號１號及２號所示
      之保險單借款及領取該借款，並未取得証人黃劉錦之同意
      或授權之事實，應堪認定。、證人黃煌智於原審及本院
      審理時亦證稱「保單借據上的簽名都不是伊簽的，後來保
      險公司也沒有來確認保單借款的事情。伊也沒有拿到借款
      之後的錢。伊只知道有投保的事情，之後的事情伊都不知
      道」（以上見原審卷第一二五頁至第一二七頁筆錄）、「
      伊未持附表一編號３號至５號所示之保險單向中國人壽公
      司借款，亦未同意被告辦理保險單借款，附表二編號１號
      及３號所示之保險單借據並非伊所寫的，伊不知道中國人
      壽公司將借款匯入伊帳戶內，另附表二編號１號及３號所
      示之借款流向伊亦不知，亦非伊提領」（以上見本院更(二)
      審卷第一五七頁至第一六０頁筆錄）等語綦詳，另證人即
      中國人壽公司業務經理林杏月於原審審理時亦證稱「被告
      有為黃煌智及其子女投保，是事發後，黃煌智有一天晚上
      打電話告訴我林姿儀人不見，請我們查一下在中國人壽公
      司保險的事情，看看保險還在不在，我查了，才知道已經
      解約了」等語（見原審卷第一四三頁筆錄），設若証人黃
      煌智確已知悉或同意被告以系爭保險單借款或解約，衡情
      豈有於被告離家後，再請証人林杏月查詢保險存續事宜之
      理，足見證人黃煌智証稱伊並未同意或授權被告以保單辦
      理借款及伊不知該借款如何遭人領出等語，應非無據，被
      告辯稱伊以保險單借款有獲得黃煌智之同意或授權等語，
      應不足採。、被告雖供稱「如何領婆婆帳戶內金錢，我
      已經忘了」等語（以上見偵緝卷第七十八頁筆錄），惟查
      被告係以如附表二編號２號所示之方法，自証人黃劉錦之
      帳戶取得該借款八萬八千元乙節，有台灣銀行嘉義分行於
      中華民國九十五年十月二十五日以嘉義營字第0950007226
      1號函檢送之黃劉錦帳戶往來明細資料、該行於中華民國
      一百年九月二十日以嘉義營密字第10050022241號函檢送
      之取款憑條及該行中華民國一百年九月二十九日嘉義營密
      字第10050023221號函各一紙在卷可稽（附於原審卷第一
      七一頁、第一七二頁及本院更(二)審卷第八十五頁、第八十
      六頁、第一０六頁），足見附表二編號２號所示之借款應
      係被告所領取之事實，亦堪認定。、附表二編號１號所
      示之借款係以如附表二編號１號所示之方法轉帳至第三人
      柯明利之帳戶之事實，有建華商業銀行嘉義分行於中華民
      國九十五年十一月一日以(95)建華銀嘉義字第0035號函檢
      送之黃志強帳戶往來明細資料暨台北富邦商業銀行安平分
      行中華民國九十八年十月二十七日(九十八)北富銀安平字
      第0298號函及檢送之柯明利交易明細資料在卷可稽（附於
      原審卷第二一五頁、第二一六頁及本院更(一)審卷第一宗第
      三十四頁、第三十六頁），而上開柯明利之帳戶係由被告
      使用等情，亦據證人柯明利於本院前審審理時證稱「我設
      在台北富邦銀行000000000000號帳戶，帳戶內的資金都是
      林姿儀在處理，林姿儀如果匯錢至我的帳戶內，都是用以
      批購彩券使用。台北富邦銀行的存摺、印章在林姿儀那裡
      ，我自己沒有在使用」等語明確（見本院更(一)審卷第一宗
      第一八０頁筆錄），足見附表二編號１號所示之借款應係
      被告所領取之事實，亦堪認定。、附表二編號３號所示
      之借款四十八萬四千元，其中四十七萬八千三百元係被告
      以如附表二編號３號所示之方法領取現金及轉帳至柯明利
      或被告之帳戶內乙節，亦有建華商業銀行嘉義分行於中華
      民國九十五年十一月一日以(95)建華銀嘉義字第0035號函
      檢送之黃志強帳戶往來明細資料、台北富邦商業銀行安平
      分行中華民國九十八年十月二十七日(九十八)北富銀安平
      字第0298號函與檢送之柯明利交易明細資料、永豐商業銀
      行嘉義分行中華民國九十八年十月三十日永豐銀嘉義分行
      (098)字第00040號函與檢送之林麗卿（按即被告）交易明
      細、第一商業銀行新西分行中華民國九十八年十二月十一
      日(98)一新西字第136號函與檢送之林姿儀交易提款明細
      及永豐商業銀行嘉義分行一百年十月十九日簽函等在卷可
      稽（附於原審卷第二一五頁至第二一七頁、本院更(一)審卷
      第一宗第三十四頁、第三十六頁、第四十一頁、第四十三
      頁、第七十二頁、第七十五頁及本院更(二)審卷第一二一頁
      ），足見附表二編號３號所示之借款，其中四十七萬八千
      三百元應係被告所領取之事實，亦堪認定。、依上所述
      ，附表二編號１號及３號「借款流向」欄所示之款項既均
      流向被告之帳戶或其使用之帳戶，衡情證人黃煌智証稱伊
      並未同意或授權被告以保單辦理借款及伊不知該借款如何
      遭人領出等語，應非無據。－－－等情，足証被告上開事
      實欄二之(一)(二)(三)之犯行，應堪認定。
  ５、上開事實欄二之(四)之犯行（即附表三偽造保險單解約申請
      書及領款部分），業據被告於偵審中供稱「問：妳是否將
      九十一年一月以黃瑋庭、黃筱筑、黃志強之名義辦的四張
      保單（按即附表一編號１號至４號所示之保險單）質押借
      款，並且在之後解約？答：是」、「保單解約黃劉錦不知
      道」、「保單解約申請書都係我填寫，要保人黃志強、黃
      劉錦姓名均係我所寫」（以上見偵緝卷第十九頁、第七十
      八頁）、「我於九十二年二月十日簽黃劉錦及黃煌智姓名
      於『保險單解約申請書』持之以向中國人壽公司辦理上開
      保險契約之終止，致使中國人壽公司據此將解約金六萬四
      千八百九十一元如數匯入指定帳戶」、「解約時黃劉錦並
      不知道該份保險單已經解約了」（以上見原審卷第二十八
      頁筆錄）等語明確，並有被告以附表一編號１號至４號所
      示之保險單向中國人壽公司辦理保險單解約之保險單解約
      申請書四紙在卷可稽（附於發查卷第十五頁至第十八頁）
      ，另中國人壽公司先後於附表三所示之日期，將附表三所
      示之解約金額匯入附表三所示之黃煌智、劉錦之帳戶乙節
      ，亦有台灣銀行嘉義分行於中華民國九十五年十月二十五
      日以嘉義營字第09500072261號函檢送之黃劉錦帳戶往來
      明細資料及建華商業銀行嘉義分行於中華民國九十五年十
      一月一日以(95)建華銀嘉義字第0035號函檢送之黃志強帳
      戶往來明細資料在卷可稽（附於原審卷第一七一頁、第一
      七二頁及第二一五頁、第二一六頁）。此外參酌：、證
      人黃劉錦於原審及本院審理時亦證稱「伊於九十二年間並
      未同意黃煌智處理保單相關事宜，因為那是伊自己的錢。
      伊只有在投保時有簽名，之後就沒有再簽名了。九十二年
      二月份伊並未向保險公司辦理解約，也沒有同意黃志強或
      被告辦理解約，中國人壽公司保險單解約申請書上的簽名
      亦非伊所簽，被告拿上開保險單辦理解約，保險公司的人
      也沒有向伊確認過」（以上見原審卷第一一０頁及第一一
      一頁筆錄）、「伊未持附表一編號１號及２號所示之保險
      單向中國人壽公司辦理解約，附表三編號１號所示之保險
      單解約申請書並非伊所寫的，伊不知道中國人壽公司將解
      約金匯入伊帳戶內，另附表三編號１號所示之解約金一萬
      一千元，亦非伊提領」（以上見本院更(二)審卷第一三四頁
      及第一三五頁筆錄）等語，足見被告以附表一編號１號及
      ２號所示之保險單向中國人壽公司辦理解約及領取該解約
      金，並未取得証人黃劉錦之同意或授權之事實，應堪認定
      。、證人黃煌智於原審及本院審理時亦證稱「保單解約
      申請書上的簽名都不是伊簽的，後來保險公司也沒有來確
      認保單解約申請書的事情。伊也沒有拿到解約之後的錢。
      伊只知道有投保的事情，之後的事情伊都不知道」（以上
      見原審卷第一二五頁至第一二七頁筆錄）、「伊未持附表
      一編號３號、４號所示之保險單向中國人壽公司辦理解約
      ，亦未同意被告辦理保險單解約，附表三編號２號所示之
      保險單解約申請書並非伊所寫的，伊不知道中國人壽公司
      將解約金匯入伊帳戶內，另附表三編號２號所示之解約金
      流向伊亦不知，亦非伊提領」（以上見本院更(二)審卷第一
      六０頁至第一六二頁筆錄）等語綦詳，另證人即中國人壽
      公司業務經理林杏月於原審審理時亦證稱「被告有為黃煌
      智及其子女投保，是事發後，黃煌智有一天晚上打電話告
      訴我林姿儀人不見，請我們查一下在中國人壽公司保險的
      事情，看看保險還在不在，我查了，才知道已經解約了」
      等語（見原審卷第一四三頁筆錄），設若証人黃煌智確已
      知悉或同意被告以系爭保險單借款或解約，衡情豈有於被
      告離家後，再請証人林杏月查詢保險存續事宜之理，足見
      證人黃煌智証稱伊並未同意或授權被告將保單解約及伊不
      知該解約金如何遭人領出等語，應非無據，被告辯稱伊將
      保險單解約有獲得黃煌智之同意或授權等語，應不足採。
      、附表三編號１號所示之解約金一萬一千三百九十二元
      ，其中一萬一千元係以附表三編號１號所示之方法，自証
      人黃劉錦之帳戶領取現金乙節，有台灣銀行嘉義分行於中
      華民國九十五年十月二十五日以嘉義營字第09500072261
      號函檢送之黃劉錦帳戶往來明細資料、該行於中華民國一
      百年九月二十日以嘉義營密字第10050022241號函檢送之
      取款憑條及該行中華民國一百年九月二十九日嘉義營密字
      第10050023221號函各一紙在卷可稽（附於原審卷第一七
      一頁、第一七二頁及本院更(二)審卷第八十五頁、第八十六
      頁、第一０六頁）。按証人黃劉錦、黃煌智均否認知悉將
      上開保險單解約之情事，而被告於偵查及原審審理時則坦
      承將上開保險單解約，衡情附表三編號１號之解約金一萬
      一千元應係被告所領取之事實，亦堪認定。、附表三編
      號２號之解約金五萬三千四百九十九元，其中五萬三千元
      係以如附表三編號２號所示之方法領取現金及轉帳至柯明
      利之帳戶內乙節，亦有建華商業銀行嘉義分行於中華民國
      九十五年十一月一日以(95)建華銀嘉義字第0035號函檢送
      之黃志強帳戶往來明細資料、台北富邦商業銀行安平分行
      中華民國九十八年十月二十七日(九十八)北富銀安平字第
      0298號函與檢送之柯明利交易明細資料等在卷可稽（附於
      原審卷第二一五頁、第二一七頁、第二一八頁及本院更(一)
      審卷第一宗第三十四頁、第三十六頁）。按証人黃煌智均
      否認知悉將上開保險單解約之情事，而被告於偵查及原審
      審理時則坦承將上開保險單解約，且其中三萬八千元更係
      轉入被告使用之第三人柯明利之帳戶內，衡情附表三編號
      ２號之解約金五萬三千元應係被告所領取之事實，亦堪認
      定。－－－等情，足証被告上開事實欄二之(四)之犯行，應
      堪認定。
  ６、依証人黃劉錦於本院審理時前後所稱「（問：你何時發現
      你給被告的兩百萬元，被告沒有以黃煌智的名義辦理定期
      存款？）答：被告離家之後，她在九十二年九月六日有回
      去向我拿四十萬元，九十二年九月八日離家之後，我去銀
      行查」、「（問：到底是何時去銀行查？）答：九十二年
      九月八日之後過二天，我去銀行查，才知道沒有錢」等語
      以觀（見本院更(二)審卷第一三五頁筆錄），証人黃劉錦知
      悉被告未將其所交付之二百萬元辦理定期存款之日期，應
      係指被告「離家」之後再過二日，僅係將被告離家之日誤
      稱為九十二年九月八日而已，此觀諸証人黃劉錦於原審審
      理時即已証稱「（問：被告何時離開嘉義？）答：九十二
      年十月左右」等語明確（見原審卷第一一四頁筆錄），另
      証人黃煌智於原審審理時亦証稱「被告於九十二年十月離
      家後，．．．」、「密碼、存摺都在被告那邊，而且九十
      二年十月被告離家前我也沒有取回」等語（以上見原審卷
      第一二九頁及第一三三頁筆錄），即被告於民國九十四年
      十月九日檢察官偵訊時亦供稱「（問：九十二年十月以前
      住在嘉義市○○路的夫家？）答：是」、「（問：九十二
      年十月之後為何就離開？）答：因為我們對外負債都是我
      的名義，當時還不出錢，只好離開躲債」、「（問：九十
      二年十月之後，有沒有再跟你夫家聯絡？）答：沒有」等
      語（見偵緝卷第十八頁及第十九頁筆錄），嗣於偵訊時亦
      供稱「九十二年十月左右離開嘉義」等語（見偵緝卷第六
      十九頁筆錄）即知，足証被告離家之時間應係「民國九十
      二年十月」之事實，應堪認定，証人黃劉錦於本院審理時
      供稱係「九十二年九月八日」，應屬記憶錯誤所致，應不
      足採。是本件証人黃劉錦知悉被告未將其所交付之二百萬
      元辦理定期存款之日期，應係指被告於民國九十二年十月
      份離家之後再過二日至明，基此証人黃劉錦於民國九十三
      年三月二十六日提出告訴，自難謂已逾六個月之告訴期間
      ，被告辯稱証人黃劉錦於民國九十二年九月八日之後過二
      日既已知悉被告犯行，本件告訴已逾期等語，應屬無據，
      應不足採。
  ７、証人黃煌智雖於檢察事務官訊問時及原審、本院審理時分
      別証稱「但我之前因為要繳房貸，在家裡有跟她說可以把
      保險契約解約，但時間不記得了」（見發查卷第二四０頁
      筆錄）、「（問：林杏月有無提及被告要解約或借款之事
      ？）答：她沒有向我說，我只聽到她向被告說這樣保險會
      出事」、「（問：當天你們三人位置？）答：我坐在被告
      及林杏月二人中間」（見原審卷第一三二頁筆錄）、「（
      問：保單解約的時候，林杏月到你家來，你有沒有坐在他
      們中間去談這件事？）答：我沒有跟她們談事情，我有在
      那邊」（見本院更(二)審卷第一六六頁筆錄）等語。惟查：
      證人黃煌智於偵查中係證稱：「（問：提示告訴狀附證二
      、保險單解約申請書影本，要保人欄是否你親自簽名？）
      答：不是，這些保險是林姿儀自己去辦的，我都不知道，
      她也沒有告訴過我要把保險解約的事，但我之前因為要繳
      房貸，在家裡有跟她說可以把保險契約解約，但時間不記
      得了，我也沒有同意林姿儀可以簽我的名字」等語（見發
      查卷第二四０頁筆錄），足見證人黃煌智上開所指之保險
      契約究竟是否即為如附表一所示之保險單，依該筆錄所載
      內容，顯不明瞭。惟證人黃志強嗣於原審審理時則證稱「
      我不知道本件中國人壽解約之事，我只知道國泰人壽解約
      的事情。被告於九十二年十月離家後，國泰人壽通知我繳
      費，我才解約」、「（提示發查卷370號卷第240頁93年7
      月14日筆錄）問：是否有陳述可以將保險單解約？答：是
      ，那是指國泰人壽的事情，那時被告尚未離家」、「（問
      ：剛才所述國泰人壽解約是何件？）答：就是被告離家後
      國泰人壽另外通知的那件」等語（見原審卷第一二九頁及
      第一三０頁筆錄），嗣於本院前審審理時亦證稱「（請鈞
      院提示發查卷第240頁，93年7月14日偵訊筆錄予證人。問
      ：當時保險說要解約，請證人描述解約的過程？）答：那
      時是說要解約我個人投保國泰人壽的部分」、「（問：你
      告訴林姿儀可以解約，其目的為何？）答：我忘記了，好
      像她說沒有錢，我說保險不要買那麼多」等語（見本院更
      (一)審卷第一宗第一七六頁反面及第一七七頁筆錄），此外
      証人黃煌智確有投保國泰人壽公司之人壽保險乙節，亦有
      國泰人壽保險股份有限公司於中華民國一百年十月十七日
      以國壽字第1000100479號函所檢送之保險契約狀況一覽表
      在卷可稽（附於本院更(二)審卷第一一八頁及第一一九頁）
      ，足証證人黃煌智於偵查中所稱同意被告解約者乃指國泰
      人壽公司之保險部分，而與本件如附表一所示之中國人壽
      公司之保險無關，是自不得以此據為被告有利之依據。
  ８、證人黃劉錦於原審審理時固證稱「（問：有無曾經交保單
      給被告過？）答：有，被告有向我表示一年到了要辦理換
      約，我說保費太高了，不要繼續投保，被告就說那就辦理
      一次減額繳清，錢可以留下來生利息」、「（問：後來被
      告有無再還給你保單？）答：有，但是其上有黏貼白色單
      子，上面寫一百零七萬元，我覺得奇怪就去問阿義，但是
      阿義說沒有問題」等語（見原審卷第一一六頁及第一一七
      頁筆錄），惟依證人黃劉錦上開供述，証人黃劉錦主觀上
      同意解約之前提乃係認解約後仍可取回大部分金額供存放
      銀行收取利息之用，倘証人黃劉錦知悉其交付之一百零七
      萬元，於解約時僅能取回六萬餘元，自無可能同意解約，
      此外參酌：被告於偵審中亦供稱「保單解約黃劉錦不知道
      」（見偵緝卷第十九頁、第七十八頁筆錄）、「解約時黃
      劉錦並不知道該份保險單已經解約了」（見原審卷第二十
      八頁筆錄）等語等情，足見証人黃劉錦並未同意或授權被
      告解約之事實，至臻明確，被告據此辯稱證人黃劉錦業已
      同意或授權伊辦理解約等語，顯非足採。
  ９、又證人黃煌智於原審審理時雖證稱「（問：保險公司林杏
      月有無到你家講保單解約的事情？）答：有」、「（問：
      情形如何？）答：我聽林杏月說保險這樣不行，被告就說
      她要自己處理」、「（問：林杏月說不行是指何意？）答
      ：我不知道，都由被告處理。當天我雖在場，但是詳細細
      節林杏月都與被告洽談」、「（問：林杏月有無提及被告
      要解約或借款之事？）答：她沒有向我說，我只聽到她向
      被告說這樣保險會出事」等語（以上見原審卷第一三二頁
      筆錄）。惟查：証人林杏月於原審審理中則證稱「（問：
      是否有到被告家談解約之事？）答：沒有。被告本身就是
      業務員的主管，她自己處理就可以」、「（問：偵查中說
      過有一天晚上11點多，有到被告家中談解約之事？）答：
      我是去說保單的事情，但是解約的事情我不知道」、「（
      問：黃志強說有一天你有到他家談保險的事情，黃有在場
      ，是談何事？）答：我忘記了，大部分去被告家是談保險
      的事情，但絕非解約的事情，而且本件解約的事情我也不
      知道」等語（見原審卷第一百四十頁），另證人即中國人
      壽公司副理陳志昌於原審審理時亦證稱「本件保單借據上
      面已經有業務員林姿儀簽名見證，所以我們會認為這是真
      正。公司不會再向要保人確認有無借款之事，公司是由第
      一線業務員確認。解約程序也是先由第一線業務員確認。
      公司不會再向要保人確認保單解約之事，公司的行政人員
      僅做書面審查」等語（見原審卷第一四五頁至第一四七頁
      筆錄），顯見証人林杏月前往被告住處是否說明保單解約
      之事即非無疑，況縱令確有談及保單解約之事，惟亦不足
      以証明証人黃煌智即已同意將系爭保單解約或已授權被告
      將系爭保單解約，是被告據以辯稱系爭保單之解約業經証
      人黃煌智同意或授權等語，應屬無據，應不足採。
  １０、雖被告辯稱系爭二百萬元之款項均係用於生活所需或共同
      經營事業所用，其中房屋之裝潢費約八十萬元、竊電被罰
      約十萬元、投資停車場約五十萬元、投資樂透約六十萬元
      、投資茶葉約二百萬元等語，惟查：被告是否確將系爭二
      百萬元用於上開支出，並無積極証據足以証明，則被告上
      開供述是否屬實，即非無疑，況上開支出亦與証人黃劉錦
      無關，尤以系爭二百萬元乃証人黃劉錦委託被告以黃煌智
      之名義辦理定期存款之款項，而有特殊之使用目的，並為
      被告所明知，乃被告竟未經黃劉錦、黃煌智之同意或授權
      即擅自挪用，自難謂無不法所有之意圖，併此敘明。
  、又被告於原審審理時業已供稱「（問：契約上解約的簽名
      係何人所為？）答：小孩的部分是我簽的」等語明確（見
      原審卷第二九四頁筆錄），雖上開問話稱「解約」，惟依
      卷附保險單解約申請書所載（附於發查卷第十五頁至第十
      八頁），其內並無「黃瑋庭」、「黃筱筑」、「黃筱婷」
      等人之簽名，反之附表二編號１號及２號所示之保險單借
      款借據（附於發查卷第九十八頁、第九十九頁及原審卷第
      一七八頁），則有「黃瑋庭」、「黃筱筑」、「黃筱婷」
      等人之簽名，足見被告上開所稱「小孩的部分是我簽的」
      一語，應係指上開保險單借款借據上「黃瑋庭」、「黃筱
      筑」、「黃筱婷」等人之簽名係伊所簽至明。茲按依附表
      一編號１號、２號及５號所示之保險單其上所載黃瑋庭、
      黃筱筑、黃筱婷等人之年籍資料（附於發查卷第八十六頁
      、第八十九頁及原審卷第一七四頁），其三人於民國九十
      二年間均係未滿十歲之未成年人，而被告乃其三人之法定
      代理人，是被告以其等法定代理人之身分代為年幼之子女
      簽名，衡情其主觀上應無犯罪之故意，此部分要難論以行
      使或偽造私文書罪，併此敘明。另被告於附表二編號３號
      所示之中國人壽公司將借款匯入黃煌智之帳戶後，雖於民
      國九十二年一月二十日以ATM跨行轉帳之方式，自黃煌智
      之該帳戶匯款五千六百九十三元至帳號0000000000000000
      709號帳戶內，惟該款係繳納黃煌智之匯豐銀行信用卡費
      用乙節，有建華商業銀行嘉義分行於中華民國九十五年十
      一月一日以(95)建華銀嘉義字第0035號函檢送之黃志強帳
      戶往來明細資料及豐銀行信用卡消費對帳單等在卷可稽
      （附於原審卷第二一五頁、第二一六頁及本院更(一)審卷第
      一宗第一六六頁），足見該款乃使用於証人黃煌智所應繳
      之費用，難謂被告係挪用而有不法所有意圖，是此部分自
      難謂應成立刑法第三百三十九條之二第一項之罪；另被告
      於附表三編號２號所示之中國人壽公司將解約金匯入黃煌
      智之帳戶後，雖於民國九十二年二月二十五日以ATM跨行
      轉帳之方式，自黃煌智之該帳戶匯款四百五十八元至帳號
      0000000000000000665號帳戶內繳交其所申請使用之00000
      00000號行動電話費用，此有建華商業銀行嘉義分行於中
      華民國九十五年十一月一日以(95)建華銀嘉義字第0035號
      函檢送之黃志強帳戶往來明細資料及台灣大哥大股份有限
      公司於中華民國九十八年十二月二十一日以法大字第0981
      62558號函檢送之行動電話申請人林姿儀之基本資料、申
      請書、聲明書等在卷可稽（附於原審卷第二一七頁及本院
      更(一)審卷第一宗第九十四頁至第九十七頁），經核該款應
      屬使用於家庭生活所必需之費用，亦難謂被告係挪用而有
      不法所有之意圖，是此部分自亦難謂應成立刑法第三百三
      十九條之二第一項之罪，均併此敘明。
  、另証人即台灣銀行嘉義分行職員張宏仁於本院前審審理時
      業已証稱「（問：一般民眾到銀行臨櫃領錢如果不是本人
      ，你們如何處理？）答：只要是存摺、印章對，就可以領
      款」、「（問：需不需要拿本人的身分證影本或正本來核
      對？）答：一般提款不用核對身分證」、「問：該取款條
      上驗印章是否你的（提示九十年五月三十一日台灣銀行取
      款條）？答：是」、「（問：匯款到其他人的帳戶，是否
      須本人來匯？）答：不用」、「（問：你們只是認定原來
      印章及存摺，不認本人？）答：是。金管會在九十五年八
      月份起有規定匯款三萬元以上要核驗匯款人身分證，在之
      前是沒有這個規定」等語綦詳（以上見本院上訴卷第四十
      四頁及第四十五頁筆錄），另証人即台灣銀行嘉義分行職
      員陳國泰於本院前審審理時亦証稱「（問：一般民眾到銀
      行臨櫃領款不是本人，你們如何處理？）答：只要是存摺
      、印章是對的，我們銀行就可以辦理」等語（見本院上訴
      卷第四十七頁筆錄），足証於民國九十年間至民國九十二
      年間前往銀行櫃檯領款，無須本人親自為之之事實，應堪
      認定，被告辯稱前往銀行櫃檯領款，必須本人親自為之，
      本件劉錦或黃煌智之取款憑條並非伊所偽造等語，應屬無
      據，應不足採。
  、証人黃煌智於本院審理時所稱「（問：被告事先有無跟你
      講要拿保險單去借款及解約？）答：她有說要借款，沒有
      說要解約，因為錢不是我在管，都是她在處理，如果家裡
      真的需要，當然我也同意她拿去借款，問題是家裡應該不
      需要去借那些錢」等語（見本院更(二)審卷第一六四頁筆錄
      ），經核僅係認為家裡「真的」需要用錢時才會同意被告
      以保險單借款，但本件家裡不需要借錢，因此並未同意被
      告以保險單借款，此觀諸筆錄全部內容即知，是被告據以
      辯稱証人黃煌智已承認確有同意中國人壽之借款等語，應
      屬無據。
  、按詐欺罪或竊盜罪均係因侵害物之持有人之持有而成立，
      是該罪應以監督權被侵害之人為直接被害人，基此，刑法
      第三百二十四條所規定之親屬關係，自應以行為人與所使
      交付物之人之間之關係而定（大理院八年統字第一０一二
      號解釋、最高法院八十七年台上字第二九二九號判決意旨
      、七十三年台上字第三二九七號判決意旨參照）。本件被
      告以ATM跨行轉帳或以ATM提領現金之方式提領銀行所管領
      持有之黃煌智之存款，或以填寫提款憑條之方式提領銀行
      所管領持有之黃劉錦、黃煌智之存款，因而致使銀行交付
      該款項予被告，經核此乃侵害銀行之監督權，揆諸前開說
      明，刑法第三百二十四條所規定之親屬關係，自應以被告
      與管領交付該款項之人即銀行或銀行職員間之關係而定，
      而非以被告與黃煌智、黃劉錦間之關係而定，是被告辯稱
      本件証人黃煌智並未提出告訴，另告訴人黃劉錦之告訴已
      逾期等語，均屬無據，均不足採。至事實欄所載之足以生
      損害於黃劉錦或黃煌智之財產等語，均係指被告所犯行使
      偽造私文書罪而言，併此敘明。
  、是綜上所述，被告罪証已明確，所辯均屬卸責之詞，均不
      足採，其上開犯行，洵堪認定。
二、查被告行為後，於民國九十四年二月二日修正公布之刑法第
    三十三條第五款、第五十一條第五款、第五十五條、第五十
    六條、第六十七條及第六十八條等條文，已於民國九十五年
    七月一日施行，其中：、第三十三條第五款由原先之「罰
    金：一元以上」，修正為「罰金：新台幣一千元以上，以百
    元計算之」；另刑法施行法亦於民國九十五年六月十四日增
    訂第一之一條「中華民國九十四年一月七日刑法修正施行後
    ，刑法分則編所定罰金之貨幣單位為新臺幣。九十四年一月
    七日刑法修正時，刑法分則編未修正之條文定有罰金者，自
    九十四年一月七日刑法修正施行後，就其所定數額提高為三
    十倍。但七十二年六月二十六日至九十四年一月七日新增或
    修正之條文，就其所定數額提高為三倍」之規定，並自民國
    九十五年七月一日起施行，其中新增訂之刑法施行法第一之
    一條之規定，僅係將刑法分則所定罰金刑之貨幣單位換算為
    新台幣而已，固無新舊法之比較問題，惟修正後刑法第三十
    三條第五款之規定則已變更法定刑罰金刑最低刑度為新台幣
    一千元。、第五十一條第五款由原先之「宣告多數有期徒
    刑者，於各刑中之最長期以上，各刑合併之刑期以下，定其
    刑期。但不得逾二十年」之規定，修正為「宣告多數有期徒
    刑者，於各刑中之最長期以上，各刑合併之刑期以下，定其
    刑期。但不得逾三十年」，足見修正後刑法第五十一條第五
    款已將有期徒刑定執行刑部分提高為「不得逾三十年」。
    、第五十五條已由原先之「一行為而觸犯數罪名，或犯一罪
    而其方法或結果之行為犯他罪名者，從一重處斷」，修正為
    「一行為而觸犯數罪名者，從一重處斷。但不得科以較輕罪
    名所定最輕本刑以下之刑」，而將有關牽連犯之規定予以刪
    除。、第五十六條「連續數行為而犯同一之罪名者，以一
    罪論。但得加重其刑至二分之一」之規定，則予以刪除。
    、第六十七條、第六十八條由原先之「有期徒刑加減者，其
    最高度及最低度同加減之」、「拘役或罰金加減者，僅加減
    其最高度」，修正為「有期徒刑或罰金加減者，其最高度及
    最低度同加減之」、「拘役加減者，僅加減其最高度」，足
    見罰金刑部分已由僅加減其「最高度」修正為「最高度及最
    低度」同加減之。是依上開規定，被告行為後刑法第三十三
    條第五款、第五十一條第五款、第五十五條、第五十六條、
    第六十七條及第六十八條等條文之內容，於客觀上均已發生
    實質上之變更，揆諸前開說明，自應依新修正刑法第二條第
    一項之規定予以比較適用。茲審酌修正後之刑法第三十三條
    第五款之規定無異提高法定刑罰金刑之最低刑度；至修正後
    刑法第五十一條第五款則係將有期徒刑定執行刑部分提高為
    「不得逾三十年」；另牽連犯及連續犯之規定，則因被告所
    犯部分犯行，依後所述，因具有牽連犯或連續犯之關係，如
    依民國九十五年七月一日新法施行前之刑法第五十五條後段
    及第五十六條之規定，僅從一重處斷或以一罪論即可，如依
    民國九十五年七月一日新法施行後刑法之規定，則因牽連犯
    及連續犯之規定業已刪除，其所犯各罪，均應分論併罰；另
    修正後刑法第六十七條及第六十八條之規定，則將罰金刑之
    最低度修正為應加減之，足見修正後刑法第三十三條第五款
    、第五十一條第五款、第六十七條、第六十八條之規定及牽
    連犯與連續犯之廢除，均無有利於被告之情形。是綜合比較
    新舊法結果，以舊法較有利於被告，依民國九十五年七月一
    日施行之刑法第二條第一項前段之規定，自應適用行為時法
    即民國九十五年七月一日修正施行前刑法第五十一條第五款
    、第五十六條、第五十五條後段、第三十三條第五款、第六
    十七條及第六十八條。另被告行為後刑法第四十一條第一項
    「犯最重本刑為五年以下有期徒刑以下之刑之罪，而受六個
    月以下有期徒刑或拘役之宣告，因身體、教育、職業、家庭
    之關係或其他正當事由，執行顯有困難者，得以一元以上三
    元以下折算一日，易科罰金。但確因不執行所宣告之刑，難
    收矯正之效，或難以維持法秩序者，不在此限」之規定，亦
    已於民國九十四年二月二日修正公布為「犯最重本刑為五年
    以下有期徒刑以下之刑之罪，而受六個月以下有期徒刑或拘
    役之宣告者，得以新臺幣一千元、二千元或三千元折算一日
    ，易科罰金。但確因不執行所宣告之刑，難收矯正之效，或
    難以維持法秩序者，不在此限」，另罰金罰鍰提高標準條例
    第二條亦於民國九十五年四月二十八日配合修正，將原先之
    「依刑法第四十一條易科罰金或第四十二條第二項易服勞役
    者，均就其原定數額提高為一百倍折算一日；法律所定罰金
    數額未依本條例提高倍數，或其處罰法條無罰金刑之規定者
    ，亦同」之規定，予以修正刪除，並均自民國九十五年七月
    一日起施行，足見舊法易科罰金之最高折算標準係以銀元三
    百元即新台幣九百元折算一日，而新法易科罰金之最高折算
    標準則係以新台幣三千元折算一日，是比較新舊法結果，自
    以修正前之刑法第四十一條第一項及罰金罰鍰提高標準條例
    第二條之規定有利於行為人，依新修正之刑法第二條第一項
    前段之規定，自應適用行為時法即修正前刑法第四十一條第
    一項及罰金罰鍰提高標準條例第二條之規定，合先敘明。
三、核被告事實欄一所為，其中：
  (1)事實欄一之(一)部分係犯刑法第二百十六條、第二百十條之行
    使偽造私文書罪及第三百三十九條第一項之詐欺取財罪，其
    盜用印章之行為為偽造私文書之部分行為，不另論罪，而偽
    造私文書之低度行為復為行使偽造私文書之高度行為所吸收
    ，應祗論以行使偽造私文書罪，又其所犯行使偽造私文書罪
    與詐欺取財罪，二罪間有方法結果之牽連關係，應依牽連犯
    之規定，從一重之行使偽造私文書罪處斷（按即附表五編號
    １號所示）。
  (2)事實欄一之(二)部分係犯刑法第三百三十五條第一項之侵占罪
    （按即附表五編號２號所示）。
  (3)事實欄一之(三)部分係犯刑法第二百十六條、第二百十條之行
    使偽造私文書罪，其偽造私文書之低度行為為行使偽造私文
    書之高度行為所吸收，應祗論以行使偽造私文書罪（按即附
    表五編號３號所示）。
  (4)又被告於收取黃劉錦所交付之一百萬元後，既已存入黃志強
    設於台灣銀行嘉義分行之帳戶內，則該款項即歸由該銀行持
    有及保管，而不在被告實力支配下，被告自無從直接侵占該
    款項，嗣被告以偽造取款憑條之方式冒領上開款項後據為己
    有，此應屬詐欺取財之當然結果，而無論以侵占罪之餘地（
    參照發回前最高法院一百年台上字第四七八一號判決意旨）
    。公訴意旨認上開事實欄一之(一)部分係犯侵占罪而非詐欺取
    財罪，容有未洽，此部分起訴法條應予變更。
  (5)又按郵局儲金簿，僅係証明私人往來存款之用，應屬私文書
    之一種，持偽造儲金簿向郵局提款，自係行使偽造私文書以
    詐財之行為，應從一重處斷，最高法院著有二十七年上字第
    二九四九號判例可資參照；另政府股份在百分之五十以上之
    銀行，雖屬公營銀行，其服務之職員，亦為刑法上之公務員
    ，但公營銀行與存款戶間之存款往來，乃私經濟行為，並非
    執行政府公務，其因客戶存款所製作之存摺或存單，參酌銀
    行法第七條、第八條意旨，係供存款人，憑以提取存款之證
    明，屬於私文書，亦有最高法院八十八年台上字第四七三四
    號判決意旨可資參照。是被告在被害人黃煌智之台灣銀行嘉
    義分行存摺內頁，偽造成內容係「台灣銀行嘉義分行所製作
    之黃志強確有二筆定期存款各一百萬元」之文書而後行使，
    該文書性質上應屬私文書之一種，自應論以行使偽造私文書
    罪，而不得論以行使偽造公文書罪，併此敘明。
  (6)又行為人於侵占或詐欺後，為掩飾其侵占或詐欺犯行，因而
    偽造私文書並予以行使，經核此乃侵占或詐欺後之另一犯行
    ，自應與侵占罪或詐欺罪併合處罰（參照修法後列為不再援
    用之最高法院四十八年台上字第一三七七號判例意旨及發回
    前最高法院一百年台上字第四七八一號判決意旨）。是被告
    所犯事實欄一之(一)之行使偽造私文書罪、事實欄一之(二)之侵
    占罪及事實欄一之(三)之行使偽造私文書罪，相互間應無牽連
    犯之適用，且所犯二次行使偽造私文書犯行，先後相隔達五
    、六月，亦難謂係時間緊接基於概括犯意而為，是其所犯上
    開三罪應屬犯意個別，應分論併罰（按即附表五編號１號至
    ３號所示）。
四、另被告事實欄二所為，其中：
  (1)事實欄二之(一)部分係犯刑法第二百十六條、第二百十條之行
    使偽造私文書罪一罪及第三百三十九條之二第一項之由自動
    付款設備取得他人之物罪一罪（按即附表五編號４號所示）
    。
  (2)事實欄二之(二)部分係犯刑法第二百十六條、第二百十條之行
    使偽造私文書罪二罪及第三百三十九條第一項之詐欺取財罪
    一罪（按即附表五編號５號所示）。
  (3)事實欄二之(三)部分係犯刑法第二百十六條、第二百十條之行
    使偽造私文書罪一罪及第三百三十九條之二第一項之由自動
    付款設備取得他人之物罪四罪（按即附表五編號６號所示）
    。
  (4)事實欄二之(四)部分係犯刑法第二百十六條、第二百十條之行
    使偽造私文書罪二罪、第三百三十九條第一項之詐欺取財罪
    一罪及第三百三十九條之二第一項之由自動付款設備取得他
    人之物罪二罪（按即附表五編號７號所示）。
  (5)其上開所犯盜用印章或偽造署押即簽名之行為分別為偽造私
    文書之部分行為，均不另論罪，而所犯偽造私文書之低度行
    為復分別為上開行使偽造私文書之高度行為所吸收，均祗應
    論以行使偽造私文書罪。
  (6)又按同時偽造同一被害人之多件同類文書或同一被害人之多
    張支票時，其被害法益仍僅一個，不能以其偽造之文書件數
    或支票張數，計算其法益。此與同時偽造不同被害人之文書
    或支票時，因有侵害數個人法益，係一行為觸犯數罪名者迴
    異，最高法院著有七十三年台上字第三六二九號判例可資參
    照。是被告上開事實欄二之(二)部分，因係同時偽造同一被害
    人黃劉錦之二件同類文書並持以行使，應僅成立一行使偽造
    私文書罪。另上開事實欄二之(三)部分，因係同時偽造同一被
    害人黃煌智之二件同類文書並持以行使，亦應僅成立一行使
    偽造私文書罪。另事實欄二之(四)部分，因係同時偽造同一被
    害人黃煌智之二件同類文書及被害人黃劉錦之二件同類文書
    並持以行使，應僅成立行使偽造私文書罪二罪，而此二行使
    偽造私文書罪，係一行為同時觸犯二罪名，應依想像競合犯
    之例，從一重處斷。另被告於同一日有以ATM方式提領現金
    二次以上或以ATM方式跨行轉帳二次以上者，均因時空密接
    ，應認係本於單一犯意接續進行，均屬接續犯而各僅論以一
    罪，併此敘明。
  (7)被告所犯上開行使偽造私文書罪六罪、詐欺取財罪二罪及由
    自動付款設備取得他人之物罪七罪，各時間緊接，犯罪構成
    要件相同，顯係基於概括犯意反覆為之，均應依連續犯之規
    定，各論以一行使偽造私文書罪、一詐欺取財罪及一由自動
    付款設備取得他人之物罪，並均依法加重其刑；又其所犯上
    開三罪即行使偽造私文書罪、詐欺取財罪與由自動付款設備
    取得他人之物罪，三罪間有方法結果之牽連關係，應依牽連
    犯之規定從一重之行使偽造私文書罪處斷（按即附表五編號
    ４號至７號所示）。
  (8)被告所犯事實欄一之(一)之行使偽造私文書罪、事實欄一之(二)
    之侵占罪、事實欄一之(三)之行使偽造私文書罪及事實欄二之
    行使偽造私文書罪，四罪犯意個別，應分論併罰（詳如附表
    五「宣告刑」欄所示）。
  (9)公訴意旨漏未論及被告另有下列犯行，即：(一)刑法第三百三
    十九條之二第一項之由自動付款設備取得他人之物罪。(二)被
    告以附表一編號５號所示之保險單借款，另犯有刑法第二百
    十六條、第二百十條之行使偽造私文書罪（即事實欄二之(一)
    部分）。(三)被告偽造「劉錦」之取款憑條以詐領黃劉錦帳戶
    內之存款，另犯有刑法第二百十六條、二百十條之行使偽造
    私文書罪及第三百三十九條第一項之詐欺取財罪等罪，容有
    未洽，惟此部分犯行與起訴論罪科刑部分犯行，依前所述，
    分別有想像競合關係、牽連關係及連續關係，屬裁判上一罪
    ，本院自應併予審理，併此敘明。
五、原審以被告此部分犯行罪證明確，因予論罪科刑，固非無見
    ，惟查：(1)本件被告所犯事實欄一之(一)之犯行，依前所述，
    係犯刑法第二百十六條、第二百一十條之行使偽造私文書罪
    及第三百三十九條第一項之詐欺取財罪，原審疏未詳查致認
    係犯刑法第三百三十五條第一項之侵占罪，容有未洽。(2)被
    告所犯事實欄一之犯行，依前所述，應分別依附表五編號１
    號至３號所示論以三罪，並分論併罰，原審疏未詳查，因而
    僅論以一連續行使偽造私文書罪，亦有未洽。(3)依前所述，
    被告另犯有「偽造『劉錦』之取款憑條以詐領黃劉錦帳戶內
    之存款」之刑法第二百十六條、二百十條之行使偽造私文書
    罪及第三百三十九條第一項之詐欺取財罪暨刑法第三百三十
    九條之二第一項之由自動付款設備取得他人之物罪，原審疏
    未詳查致未併予審理，亦有未洽。(4)被告行為後，中華民國
    九十六年罪犯減刑條例已於民國九十六年七月十六日公布施
    行，原審未及適用，亦有未洽。是被告上訴意旨否認犯罪，
    因而指摘原判決此部分不當，雖無理由，惟原判決此部分既
    有上開可議之處，即屬無可維持，自應由本院將原判決此部
    分及執行刑部分予以撤銷改判，期臻妥適。又本件依前所述
    ，係因原審判決適用法條不當而撤銷，依法本院自得諭知較
    重於原審判決之刑，合先敘明。爰審酌被告因個人投資失利
    ，經濟困窘，乃利用婆媳、夫妻間信賴之機會犯罪，所得金
    額非少，犯罪結果影響社會善良風俗，犯罪後尚未與被害人
    和解取得被害人之諒解、犯罪後開庭態度尚稱良好及其他一
    切情狀，分別量處如附表五「宣告刑」欄所示之刑，並諭知
    易科罰金之折算標準。又被告犯罪時間均在中華民國九十六
    年四月二十四日以前，爰均依中華民國九十六年罪犯減刑條
    例第二條第一項第三款之規定，各減其宣告刑二分之一為如
    附表五「宣告刑」欄所示，並定應執行刑為有期徒刑六月及
    諭知易科罰金之折算標準。另附表四「應沒收之署押即簽名
    」欄所示之署押即簽名均係偽造之署押，均應依刑法第二百
    十九條之規定宣告沒收。
丙、不另為無罪之諭知部分：
一、公訴意旨另以：被告於民國九十年十二月三十一日，在嘉義
    市○○路臺灣銀行嘉義分行處，未經黃煌智之同意，竟偽簽
    黃煌智之簽名及盜蓋黃煌智之印章於取款憑條內，而後持向
    臺灣銀行嘉義分行行使，因而自黃煌智設在臺灣銀行嘉義分
    行之帳號000000000000號帳戶內提款一百萬元，因認被告此
    部分犯行另涉犯刑法第二百十六條、第二百一十條之行使偽
    造私文書罪嫌。
二、經查：被告於民國九十年十二月三十一日（按依前所述，應
    係民國九十年十一月間）收受黃劉錦交付之一百萬元現金後
    ，並未存入黃煌智設在臺灣銀行嘉義分行之帳號0000000000
    00號帳戶內乙節，有台灣銀行嘉義分行中華民國九十三年五
    月五日嘉義營字第09300032461號函及臺灣銀行嘉義分行於
    中華民國九十五年九月十四日以嘉義營密字第09500062771
    號函檢送之黃煌智之往來明細資料等在卷可稽（附於偵緝卷
    第九十頁及原審卷第九十一頁、九十二頁），足見被告顯無
    以偽造取款憑條之方式提領上開一百萬元之可能，此外復查
    無其他積極證據足資證明被告確有此部分行使偽造私文書犯
    行，足証被告被訴此部分犯行尚屬不能證明，惟公訴意旨認
    被告被訴此部分犯行與事實欄一所載之論罪科刑犯行有連續
    犯及牽連犯之裁判上一罪關係，爰不另為無罪之諭知。
據上論斷，應依刑事訴訟法第三百六十九條第一項前段、第三百
六十四條、第二百九十九條第一項前段、第三百條、第三百七十
條但書、刑法第二條第一項、第五十五條、第二百十六條、第二
百十條、第三百三十五條第一項、第三百三十九條第一項、第三
百三十九條之二第一項、第二百十九條、修正前刑法第五十五條
後段、第五十六條、第四十一條第一項、第五十一條第五款、刑
法施行法第一條之一、廢止前罰金罰鍰提高標準條例第二條、中
華民國九十六年罪犯減刑條例第二條第一項第三款、第七條，判
決如主文。
本案經檢察官林炎昇到庭執行職務。
中    華    民    國   100    年    11    月    28    日
                  刑事第四庭    審判長法  官  吳志誠
                                      法  官  陳珍如
                                      法  官  吳森豐
以上正本證明與原本無異。
如不服本判決應於收受送達後10日內向本院提出上訴書狀，其未
敘述上訴理由者，並得於提起上訴後10日內向本院補提理由書（
均須按他造當事人之人數附繕本）「切勿逕送上級法院」。
                                      書記官   許美惠
中    華    民    國   100    年    11    月    28    日
附錄法條：
中華民國刑法第210條：
（偽造變造私文書罪）
偽造、變造私文書，足以生損害於公眾或他人者，處 5 年以下
有期徒刑。
中華民國刑法第216條：
（行使偽造變造或登載不實之文書罪）
行使第 210 條至第 215 條之文書者，依偽造、變造文書或登載
不實事項或使登載不實事項之規定處斷。
中華民國刑法第335條第1項：
（普通侵占罪）
意圖為自己或第三人不法之所有，而侵占自己持有他人之物者，
處 5 年以下有期徒刑、拘役或科或併科 1 千元以下罰金。
附表一：
┌──┬────┬────┬──────┬───┬──────┬──────┐
│編號│要 保 人│被保險人│保 險 始 期 │保額  │保險費合計  │保 單 號 碼 │
├──┼────┼────┼──────┼───┼──────┼──────┤
│１  │黃 劉 錦│黃 瑋 庭│91年1月3日  │17萬元│  8萬1,158元│Ｚ0000000000 │
├──┼────┼────┼──────┼───┼──────┼──────┤
│２  │黃 劉 錦│黃 筱 筑│91年1月3日  │25萬元│ 11萬7,726元│Ｚ0000000000 │
├──┼────┼────┼──────┼───┼──────┼──────┤
│３  │黃 志 強│黃 志 強│91年1月20日 │20萬元│ 14萬1,038元│Ｚ0000000000 │
├──┼────┼────┼──────┼───┼──────┼──────┤
│４  │黃 志 強│黃 志 強│91年1月20日 │67萬元│ 71萬4,815元│Ｚ0000000000 │
├──┼────┼────┼──────┼───┼──────┼──────┤
│５  │黃 志 強│黃 筱 婷│91年1月3日  │21萬元│   9萬8888元│Ｚ0000000000 │
├──┴────┴────┴──────┴───┴──────┴──────┤
│附註：編號５號保險單之要保人原為黃慶陽，於92年1月6日要保人始變更為黃志強( │
│      資料見原審卷第174頁至第177頁)。                                     │
└─────────────────────────────────────┘
附表二：
┌─┬──────┬──────┬────────┬───────────────────┐
│編│保險單號碼  │保險單借款日│借款匯入之日期、│借   款    提    領    情    形       │
│號│            │期及金額    │金額及帳戶號碼  │                                      │
├─┼──────┼──────┼────────┼───────────────────┤
│１│Ｚ0000000000 │於92年1月6日│中國人壽公司於92│於92年1月7日以ATM跨行轉帳之方式,自左列│
│  │(即附表一編 │,以左列保險 │年1月6日匯款4萬5│黃煌智之帳戶匯款4萬5千元至柯明利在台北│
│  │號5號所示之 │單向中國人壽│千元至黃煌智在華│富邦銀行所開設之帳號000000000000000012│
│  │保險單,要保 │公司借款4萬5│信銀行嘉義分行開│4號帳戶內(轉帳資料見原審卷第216頁及本 │
│  │單等資料見原│千元(保險單 │設之帳號00000000│院更(一)審卷第一宗第34、36頁)。         │
│  │審卷第174~17│借款借據見原│047153號帳戶內( │                                      │
│  │7頁)。      │審卷第178 頁│匯款資料見原審卷│                                      │
│  │            │)。         │第216頁）。     │                                      │
├─┼──────┼──────┼────────┼───────────────────┤
│２│Ｚ0000000000 │於92年1月8日│中國人壽公司於92│於92年1月10日,前往台灣銀行嘉義分行,蓋 │
│  │Ｚ0000000000 │,以左列保險 │年1月9日匯款8萬8│用「劉錦」之印章,填寫取款憑條,向櫃檯人│
│  │(即附表一編 │單向中國人壽│千元至劉錦(即黃 │員行使,而後自左列劉錦之帳戶內提領現金8│
│  │號1號及2號所│公司借款3萬5│劉錦)在台灣銀行 │萬8千元(提款資料見原審卷第172頁及本院 │
│  │示之保險單, │千元及5萬3千│嘉義分行開設之帳│更(二)審卷第86頁、第106頁)。            │
│  │要保單見發查│元,共計8萬8 │號000000000000號│                                      │
│  │卷第86~91頁)│千元(保險單 │帳戶內(匯款資料 │                                      │
│  │。          │借款借據見發│見原審卷第172頁 │                                      │
│  │            │查卷第98~99 │)。             │                                      │
│  │            │頁)。       │                │                                      │
├─┼──────┼──────┼────────┼───────────────────┤
│３│Ｚ0000000000 │於92年1月20 │中國人壽公司於92│1.於92年1月20日以ATM跨行轉帳之方式,自 │
│  │Ｚ0000000000 │日,以左列保 │年1月20日匯款48 │  左列黃煌智之帳戶匯款5萬元至柯明利在 │
│  │(即附表一編 │險單向中國人│萬4千元至黃煌智 │  台北富邦銀行開設之帳號00000000000000│
│  │號3號及4號所│壽公司借款7 │在華信銀行嘉義分│  07124號帳戶內(轉帳資料見本院更(一)審第│
│  │示之保險單, │萬元及41萬4 │行開設之帳號0160│  一宗第34 、36頁及原審卷第216頁)。   │
│  │要保單見發查│千元,共計48 │0000000000號帳戶│2.於92年1月21日以ATM跨行轉帳之方式,自 │
│  │卷第92~97頁)│萬4千元(保險│內(匯款資料見原 │  左列黃煌智之帳戶匯款8萬元及9萬5千元 │
│  │。          │單借款借據資│審卷第216頁)。  │  至林姿儀在建華銀行嘉義分行開設之帳號│
│  │            │料見發查卷第│                │  00000000000000號帳戶內(轉帳資料見原 │
│  │            │100~101頁)。│                │  審卷第216頁及本院更(一)審卷第一宗第   │
│  │            │            │                │  41~44頁)。                          │
│  │            │            │                │3.於92年1月23日以ATM提領現金之方式,自 │
│  │            │            │                │  左列黃煌智之帳戶提領現金3萬元、3萬元│
│  │            │            │                │  及2萬元，共計8萬元(提款資料見原審卷 │
│  │            │            │                │  第216~217頁)。                      │
│  │            │            │                │4.於92年1月24日以ATM跨行轉帳之方式,自 │
│  │            │            │                │  左列黃煌智之帳戶匯款9萬5千元及7萬8千│
│  │            │            │                │  3百元至林姿儀在第一銀行開設之帳號   │
│  │            │            │                │  0000000000000000697號帳戶內（轉帳資 │
│  │            │            │                │  料見原審卷第217頁、本院更(一)審卷第一 │
│  │            │            │                │  宗第75頁及本院更(二)審卷第121頁）。   │
└─┴──────┴──────┴────────┴───────────────────┘
附表三：
┌─┬──────┬──────┬────────┬───────────────────┐
│編│保險單號碼  │保險單解約日│解約金匯入之日期│解  約  金  提  領  情  形            │
│號│            │期及解約金額│、金額及帳戶號碼│                                      │
├─┼──────┼──────┼────────┼───────────────────┤
│１│Ｚ0000000000 │於92年2月10 │中國人壽公司於92│於92年3月3日,前往台灣銀行嘉義分行,蓋用│
│  │Ｚ0000000000 │日,將左列保 │年2月24日匯款   │「劉錦」之印章,填寫取款憑條,向櫃檯人員│
│  │(即附表一編 │險單解約,分 │11,392元至劉錦( │行使,而後自左列劉錦之帳戶內,提領現金1 │
│  │號1號及2號所│別獲得解約金│即黃劉錦)在台灣 │萬1千元(取款資料見原審卷第172頁及本院 │
│  │示之保險單) │4,066元及7,3│銀行嘉義分行開設│更(二)審卷第86頁、第106頁)。            │
│  │。          │26元,合計11,│之帳號0000000000│                                      │
│  │            │392元(解約申│53號帳戶內(匯款 │                                      │
│  │            │請書見發查卷│資料見原審卷第  │                                      │
│  │            │第15~16頁)。│172頁)。        │                                      │
├─┼──────┼──────┼────────┼───────────────────┤
│２│Ｚ0000000000 │於92年2月10 │中國人壽公司於92│1.於92年2月25日以ATM跨行轉帳之方式,自 │
│  │Ｚ0000000000 │日,將左列保 │年2月21日匯款   │  左列黃煌智之帳戶匯款3萬8千元至柯明利│
│  │(即附表一編 │險單解約,分 │53,499元至黃煌智│  在台北富邦銀行開設之帳號000000000000│
│  │號3號及4號所│別獲得解約金│在華信銀行嘉義分│  0000000號帳戶內(轉帳資料見原審卷第  │
│  │示之保險單) │8,407元及45,│行開設之帳號    │  217頁及本院更(一)審卷第一宗第34、36頁)│
│  │。          │092元,合計53│00000000000000  │  。                                  │
│  │            │,499元(解約 │號帳戶內(匯款資 │2.於92年2月28日以ATM現金提款之方式,自 │
│  │            │申請書見發查│料見原審卷第216 │  左列黃煌智之帳戶提領現金1萬5千元(提 │
│  │            │卷第17~18頁)│頁)。           │  款資料見原審卷第218頁)。            │
│  │            │。          │                │                                      │
└─┴──────┴──────┴────────┴───────────────────┘
附表四：
┌──┬─────────────────────────────┬───────────┐
│編號│偽造之私文書                                              │應沒收之署押即簽名    │
├──┼─────────────────────────────┼───────────┤
│ １ │於民國九十二年一月六日偽造「黃志強」之署押即簽名一枚於保險│偽造於左列之保險單借款│
│    │單借款借據上，偽造成內容係「黃志強於民國九十二年一月六日，│借據上之「黃志強」署押│
│    │以附表一編號５號所示之保險單，向中國人壽公司借款四萬五千元│即簽名一枚。          │
│    │」之私文書即保險單借款借據一紙。                          │                      │
├──┼─────────────────────────────┼───────────┤
│ ２ │1.於民國九十二年一月八日偽造「黃劉錦」之署押即簽名一枚於保│偽造於左列1.、2.所示之│
│    │  險單借款借據上，偽造成內容係「黃劉錦於民國九十二年一月八│保險單借款借據上之「黃│
│    │  日，以附表一編號１號所示之保險單，向中國人壽公司借款三萬│劉錦」署押即簽名各一枚│
│    │  五千元」之私文書即保險單借款借據一紙。                  │。                    │
│    │2.於民國九十二年一月八日偽造「黃劉錦」之署押即簽名一枚於保│                      │
│    │  險單借款借據上，偽造成內容係「黃劉錦於民國九十二年一月八│                      │
│    │  日，以附表一編號２號所示之保險單，向中國人壽公司借款五萬│                      │
│    │  三千元」之私文書即保險單借款借據一紙。                  │                      │
├──┼─────────────────────────────┼───────────┤
│ ３ │1.於民國九十二年一月二十日偽造「黃志強」之署押即簽名一枚於│偽造於左列1.、2.所示之│
│    │  保險單借款借據上，偽造成內容係「黃志強於民國九十二年一月│保險單借款借據上之「黃│
│    │  二十日，以附表一編號３號所示之保險單，向中國人壽公司借款│志強」署押即簽名各一枚│
│    │  七萬元」之私文書即保險單借款借據一紙。                  │。                    │
│    │2.於民國九十二年一月二十日偽造「黃志強」之署押即簽名一枚於│                      │
│    │  保險單借款借據上，偽造成內容係「黃志強於民國九十二年一月│                      │
│    │  二十日，以附表一編號４號所示之保險單，向中國人壽公司借款│                      │
│    │  四十一萬四千元」之私文書即保險單借款借據一紙。          │                      │
├──┼─────────────────────────────┼───────────┤
│ ４ │1.於民國九十二年二月十日偽造「黃劉錦」之署押即簽名一枚於保│偽造於左列1.、2.所示之│
│    │  險單解約申請書上，偽造成內容係「黃劉錦於民國九十二年二月│保險單解約申請書上之「│
│    │  十日，將附表一編號１號所示之保險單予以解約」之私文書即保│黃劉錦」署押即簽名各一│
│    │  險單解約申請書一紙。                                    │枚及偽造於左列3.、4.所│
│    │2.於民國九十二年二月十日偽造「黃劉錦」之署押即簽名一枚於保│示之保險單解約申請書上│
│    │  險單解約申請書上，偽造成內容係「黃劉錦於民國九十二年二月│之「黃志強」署押即簽名│
│    │  十日，將附表一編號２號所示之保險單予以解約」之私文書即保│各一枚。              │
│    │  險單解約申請書一紙。                                    │                      │
│    │3.於民國九十二年二月十日偽造「黃志強」之署押即簽名一枚於保│                      │
│    │  險單解約申請書上，偽造成內容係「黃志強於民國九十二年二月│                      │
│    │  十日，將附表一編號３號所示之保險單予以解約」之私文書即保│                      │
│    │  險單解約申請書一紙。                                    │                      │
│    │4.於民國九十二年二月十日偽造「黃志強」之署押即簽名一枚於保│                      │
│    │  險單解約申請書上，偽造成內容係「黃志強於民國九十二年二月│                      │
│    │  十日，將附表一編號４號所示之保險單予以解約」之私文書即保│                      │
│    │  險單解約申請書一紙。                                    │                      │
└──┴─────────────────────────────┴───────────┘
附表五：
┌──┬────────┬──────────┬──────┬────────┐
│編號│犯罪事實        │所犯罪名及罪數      │數罪之關係  │宣告刑          │
│    │                │                    │            │                │
├──┼────────┼──────────┼──────┼────────┤
│１  │如事實欄一之(一)所│1.刑法第216條、第210│所犯左列二罪│林姿儀犯行使偽造│
│    │示之犯行。      │  條之行使偽造私文書│,應依牽連犯 │私文書罪,處有期 │
│    │                │  罪,一罪。         │之規定,從一 │徒刑肆月,如易科 │
│    │                │2.刑法第339條第1項之│重之行使偽造│罰金以銀元參佰元│
│    │                │  詐欺取財罪,一罪。 │私文書罪處斷│即新台幣玖佰元折│
│    │                │                    │。          │算壹日,減為有期 │
│    │                │                    │            │徒刑貳月,如易科 │
│    │                │                    │            │罰金以銀元參佰元│
│    │                │                    │            │即新台幣玖佰元折│
│    │                │                    │            │算壹日。        │
├──┼────────┼──────────┼──────┼────────┤
│２  │如事實欄一之(二)所│1.刑法第335條第1項之│應依侵占罪論│林姿儀犯侵占罪, │
│    │示之犯行。      │  侵占罪,一罪。     │處。        │處有期徒刑肆月, │
│    │                │                    │            │如易科罰金以銀元│
│    │                │                    │            │參佰元即新台幣玖│
│    │                │                    │            │佰元折算壹日,減 │
│    │                │                    │            │為有期徒刑貳月, │
│    │                │                    │            │如易科罰金以銀行│
│    │                │                    │            │參佰元即新台幣玖│
│    │                │                    │            │佰元折算壹日。  │
├──┼────────┼──────────┼──────┼────────┤
│３  │如事實欄一之(三)所│1.刑法第216條、第210│應依行使偽造│林姿儀犯行使偽造│
│    │示之犯行。      │  條之行使偽造私文書│私文書罪論處│私文書罪,處有期 │
│    │                │  罪,一罪。         │。          │徒刑肆月,如易科 │
│    │                │                    │            │罰金以銀元參佰元│
│    │                │                    │            │即新台幣玖佰元折│
│    │                │                    │            │算壹日,減為有期 │
│    │                │                    │            │徒刑貳月,如易科 │
│    │                │                    │            │罰金以銀元參佰元│
│    │                │                    │            │即新台幣玖佰元折│
│    │                │                    │            │算壹日。        │
├──┼────────┼──────────┼──────┼────────┤
│４  │如事實欄二之(一)及│1.刑法第216條、第210│1.所犯左列編│林姿儀犯連續行使│
│    │附表二編號1號所 │  條之行使偽造私文書│  號4、5、6 │偽造私文書罪,處 │
│    │示之犯行。      │  罪,一罪(即保險單借│ 、7號所示之│有期徒刑陸月,如 │
│    │                │  款借據部分)。     │  行使偽造私│易科罰金以銀元參│
│    │                │2.刑法第339條之2第1 │  文書罪共6 │佰元即新台幣玖佰│
│    │                │  項之由自動付款設  │  罪,應依連 │元折算壹日,減為 │
│    │                │  備取得他人之物罪, │  續犯之規定│有期徒刑參月,如 │
│    │                │  一罪(即以ATM跨行轉│  ,論以一行 │易科罰金以銀元參│
│    │                │  帳部分)。         │  使偽造私文│佰元即新台幣玖佰│
├──┼────────┼──────────┤  書罪。    │元折算壹日,偽造 │
│５  │如事實欄二之(二)及│1.刑法第216條、第210│2.所犯左列編│之如附表四「應沒│
│    │附表二編號2號所 │  條之行使偽造私文書│  號4、5、6 │收之署押即簽名」│
│    │示之犯行。      │  罪,一罪(即保險單借│  、7號所示 │欄所示之署押即簽│
│    │                │  款借據部分)。     │  之由自動付│名均沒收。      │
│    │                │2.刑法第216條、第210│  款設備取得│                │
│    │                │  條之行使偽造私文書│  他人之物罪│                │
│    │                │  罪,一罪(即取款憑條│  共7罪,應依│                │
│    │                │  部分)。           │  連續犯之規│                │
│    │                │3.刑法第339條第1項之│  定,論以一 │                │
│    │                │  詐欺取財罪,一罪(即│  由自動付款│                │
│    │                │  取款憑條部分)。   │  設備取得他│                │
├──┼────────┼──────────┤  人之物罪。│                │
│６  │如事實欄二之(三)及│1.刑法第216條、第210│3.所犯左列編│                │
│    │附表二編號3號所 │  條之行使偽造私文書│  號5、7號所│                │
│    │示之犯行。      │  罪,一罪(即保險單借│  示之詐欺取│                │
│    │                │  款借據部分)。     │  財罪共2罪,│                │
│    │                │2.刑法第339條之2第1 │  應依連續犯│                │
│    │                │  項之由自動付款設備│  之規定,論 │                │
│    │                │  取得他人之物罪,四 │  以一詐欺取│                │
│    │                │  罪(即以ATM跨行轉帳│  財罪。    │                │
│    │                │  或領款部分)。     │4.所犯上開行│                │
├──┼────────┼──────────┤  使偽造私文│                │
│７  │如事實欄二之(四)及│1.刑法第216條、第210│  書罪、由自│                │
│    │附表三編號1、2號│  條之行使偽造私文書│  動付款設備│                │
│    │所示之犯行。    │  罪,一罪(即保險單解│  取得他人之│                │
│    │                │  約申請書部分)。   │  物罪及詐欺│                │
│    │                │2,刑法第216條、第210│  取財罪,三 │                │
│    │                │  條之行使偽造私文書│  罪應依牽連│                │
│    │                │  罪,一罪(即取款憑條│  犯之規定, │                │
│    │                │  部分)。           │  從一重之行│                │
│    │                │3.刑法第339條第1項之│  使偽造私文│                │
│    │                │  詐欺取財罪,一罪(即│  書罪處斷。│                │
│    │                │  取款憑條部分)。   │            │                │
│    │                │4.刑法第339條之2第1 │            │                │
│    │                │  項之由自動付款設備│            │                │
│    │                │  取得他人之物罪,二 │            │                │
│    │                │  罪(即以ATM跨行轉帳│            │                │
│    │                │  或領款部分)。     │            │                │
└──┴────────┴──────────┴──────┴────────┘